ACORDAO-COMPLETO-2528465

ACÓRDÃO 2512/2022 ATA 14/2022 - PRIMEIRA CÂMARA

VISTOS, relatados e discutidos estes autos, originariamente constituídos para o exame da admissão de Rodrigo Sarmento Tavares de Lemos no cargo de escriturário do Banco do Brasil S.A, e agora em fase de apreciação de embargos de declaração, opostos pelo Banco contra o Acórdão 14361/2021-TCU-Primeira Câmara, que considerou ilegal e negou registro ao referido ato. 
ACORDAM os ministros do Tribunal de Contas da União, reunidos em Sessão de 1ª Câmara, ante as razões expostas pelo Relator e com fundamento nos arts. 32, inciso II, e 34 da Lei 8.443/1992, em:
9.1. conhecer dos presentes embargos de declaração, para, no mérito, negar-lhes provimento, sem prejuízo de adotar as seguintes medidas, decorrentes do conhecimento de matéria de fato com repercussão no julgamento deste processo;
9.2. tornar insubsistente o Acórdão 14361/2021-TCU-Primeira Câmara;
9.3. julgar legal o ato de admissão de Rodrigo Sarmento Tavares de Lemos (XXX.816.351-XX) , autorizando seu registro;
9.4. encaminhar cópia desta decisão ao embargante e ao interessado, com a informação de que o relatório e o voto que a fundamentam podem ser consultados no endereço eletrônico www.tcu.gov.br/acordaos.

Embargos de declaração interposto por Banco do Brasil contra decisão que considerou ilegal e negou registro ao ato de admissão de Rodrigo Sarmento Tavares de Lemos no cargo de escriturário.

Primeira Câmara

Banco do Brasil S.A.

3. Embargante: Banco do Brasil S.A. (00.000.000/0001-91)

13.1. Ministros presentes: Vital do Rêgo (na Presidência) e Jorge Oliveira (Relator).
13.2. Ministro-Substituto convocado: Augusto Sherman Cavalcanti.
13.3. Ministro-Substituto presente: Weder de Oliveira.

JORGE OLIVEIRA

Ministro Jorge Oliveira

Trata-se de embargos de declaração opostos pelo Banco do Brasil contra o Acórdão 14361/2021-TCU-Primeira Câmara, que julgou ilegal e negou registro ao ato de admissão do empregado Rodrigo Sarmento Tavares de Lemos no cargo de escriturário.
	2. A decisão embargada foi expedida nos seguintes termos:
	"VISTO e relacionado este processo relativo ao ato de admissão de Rodrigo Sarmento Tavares de Lemos no cargo de escriturário do Banco do Brasil S. A. submetido a este Tribunal para fins de registro.
	Considerando que as análises empreendidas na fase de instrução revelam a irregularidade caracterizada pela contratação do empregado após a expiração do prazo improrrogável do respectivo concurso público, em 07/05/2014;
	Considerando que, por força de decisão judicial, proferida pelo TRT-10 no processo 0002224-50.2014.5.10.0022, o empregado teve sua admissão efetivada, tendo a matéria sido definitivamente encerrada após homologação judicial de acordo entre as partes;
	Considerando, entretanto, que a ação foi proposta pelo interessado em 29/10/2014, após o vencimento da validade do concurso público e que já existe no âmbito do Poder Judiciário consenso de que somente são válidas as ações judiciais que buscam o reconhecimento do direito à nomeação de candidatos aprovados em cadastro de reserva quando ajuizadas dentro deste prazo, conforme restou decidido pelo STF no RE 766.304. O tema possui repercussão geral e a Excelsa Corte deliberou por fixar a tese em assentada posterior, ainda não ocorrida, em face de divergências pontuais de redação;
	Considerando que os atos de admissão emitidos nessas circunstâncias devem ser considerados ilegais, com negativa de registro, sem prejuízo de que a relação contratual seja mantida em face da irreversibilidade da decisão judicial, conforme o entendimento extraído do Acórdão 1106/2020-TCU-Plenário e a pacificada jurisprudência sobre o tema desta Corte;
	Considerando que este Tribunal, por meio do Acórdão 1414/2021-TCU-Plenário (relator: Ministro Walton Alencar Rodrigues) , fixou entendimento no sentido da possibilidade de apreciação de ato sujeito a registro mediante relação, na forma do art. 143, inciso II, do Regimento Interno do TCU, nas hipóteses em que a ilegalidade do ato decorra exclusivamente de questão jurídica de solução já pacificada na jurisprudência desta Corte de Contas;
	Considerando que o ato ora examinado deu entrada no TCU há menos de cinco anos; e
	Considerando, por fim, os pareceres convergentes da Secretaria de Fiscalização de Integridade de Atos e Pagamentos de Pessoal e de Benefícios Sociais (Sefip) e do Ministério Público junto a este Tribunal.
	ACORDAM os Ministros o Tribunal de Contas da União, reunidos em Sessão da 1ª Câmara, com fundamento nos arts. 1º, inciso V, e 39, inciso I, da Lei nº 8.443/92 c/c o art. 260, § 1º, do Regimento Interno, em considerar ilegal a admissão de Rodrigo Sarmento Tavares de Lemos, negando registro ao respectivo ato e encaminhar cópia desta decisão à Caixa Econômica Federal e ao interessado." (grifei) 
	3. No mérito o Banco do Brasil alega que houve omissão da decisão em relação a um dos fatos que fundamentaram sua adoção, fazendo os seguintes esclarecimentos:
	"DA OMISSÃO
	9. Feitas essas considerações preliminares, verifica-se, data venia, que o acórdão embargado contém omissão, em razão de, apesar de registrar que o ato de admissão levado a registro do Tribunal é decorrente de decisão judicial transitada em julgado, não considerou o fato de o empregado ter proposto, inicialmente, ação trabalhista para contratação imediata com pedido liminar (Processo 00951.2014.241.18.00-6, na Vara do Trabalho de Valparaíso de Goiás/GO) , com a mesma causa de pedir do Processo 0002224-50.2014.5.10.0022, em 28/04/2014, ou seja, dentro do prazo improrrogável do respectivo concurso público, que expirou em 07/05/2014.
	10. Portanto, resta evidente que o Acórdão recorrido não se amoldou ao caso em concreto, considerando que o ato de admissão se distingue, essencialmente, porque decorre de ação judicial transitada em julgado e ajuizada dentro do prazo do concurso, o que afasta a sua ilegalidade.
	11. Sendo assim, com todo o respeito, deve ser afastado o entendimento de que o ato de admissão foi ilegal, considerando que o Banco agiu em cumprimento da ordem judicial, emanada por autoridade competente e ausente de vícios.
	12. Desta maneira, resta evidente a necessidade de adequação do v. Acórdão 14361/2021-TCU-Primeira Câmara/TCU - que considerou ilegal o ato de admissão do empregado Rodrigo Sarmento Tavares de Lemos - uma vez que, de acordo com o referido esclarecimento, constata-se que não foi considerada a data da interposição da primeira reclamação trabalhista arquivada, a qual foi ajuizada dentro do prazo de validade do concurso (28/04/2014) , no Acórdão 14361/2021-TCU-Primeira Câmara e, como tal fato é considerado como causa interruptiva da prescrição (Súmula 268 TST - A ação trabalhista, ainda que arquivada, interrompe a prescrição somente em relação aos pedidos idênticos) .
	IV) PEDIDOS
	13. Pelas razões expostas, o Banco requer sejam conhecidos e acolhidos os presentes embargos declaratórios para o fim de sanear a omissão apontada e, como consequência direta desse saneamento, atribuir efeito infringente ao julgado, decidindo pela legalidade do ato de admissão do empregado Rodrigo Sarmento Tavares de Lemos, com o deferimento do respectivo registro."
	É o relatório.

Vitor da Costa Souza (OAB/DF 17.542), Deusa Maura Santos Fassina (OAB/SP 164.146) e outros.

Não atuou

EMBARGOS DE DECLARAÇÃO. NOMEAÇÃO APÓS O PRAZO DE VALIDADE DO CONCURSO. EXISTÊNCIA DE SENTENÇA JUDICIAL TRANSITADA EM JULGADO. ATO JULGADO ILEGAL EM DECORRÊNCIA DE A AÇÃO JUDICIAL NÃO TER SIDO IMPETRADA NO PRAZO DE VALIDADE DO CERTAME. CONHECIMENTO DOS EMBARGOS. APRESENTAÇÃO DE PROVA DE QUE A AÇÃO FOI PROPOSTA AINDA DENTRO DO PRAZO DE VALIDADE DO CERTAME. ALTERAÇÃO DO QUADRO FÁTICO QUE LASTREOU A DECISÃO EMBARGADA. INSUBSISTÊNCIA DO ACÓRDÃO ORIGINAL. ATO LEGAL E AUTORIZAÇÃO PARA REGISTRO.

ATOS DE ADMISSÃO (ADS)

não atuou

Em exame embargos de declaração opostos pelo Banco do Brasil contra o Acórdão 14361/2021-TCU-Primeira Câmara, que julgou ilegal e negou registro ao ato de admissão de Rodrigo Sarmento Tavares de Lemos no cargo de escriturário.
	2. Como a peça é tempestiva e faz referência a possível omissão, conheço dos presentes embargos e passo a analisar as alegações do embargante.
	3. O Banco do Brasil aduz que a decisão embargada seria omissa na medida em que não considerou que o interessado propôs ação trabalhista cautelar em 28/04/2014 (Processo 00951.2014.241.18.00-6) na Vara do Trabalho de Valparaíso de Goiás/GO, com a mesma causa de pedir do Processo 0002224-50.2014.5.10.0022, ou seja, dentro do prazo improrrogável do respectivo concurso público, que expirou em 07/05/2014.
	4. Verifico, contudo, que não houve omissão neste caso, porque a informação em questão não constava nos autos por ocasião da prolação da decisão original. A única decisão judicial encaminhada junto com o ato de concessão foi a referente ao Processo 0002224-50.2014.5.10.0022 e não se pode falar em omissão desta Corte de Contas em relação a matéria que lhe era completamente desconhecida à época do julgamento.
	5. Não obstante considerar não haver fundamento para que os presentes embargos de declaração prosperem, julgo que a nova matéria de fato trazida pelo Banco é fundamental para o deslinda da questão, razão pela qual merece ser apreciada pelo Tribunal.
	6. O acórdão embargado julgou ilegal e negou registro ao ato de Rodrigo Sarmento com base na premissa de sua admissão decorreu de decisão judicial, proferida pelo TRT-10 no processo 0002224-50.2014.5.10.0022, e que essa ação foi proposta pelo interessado em 29/10/2014, após o vencimento da validade do concurso público.
	7. Esse juízo alinha-se ao entendimento manifestado pelo STF no RE 766.304, com repercussão geral, de que somente são válidas as ações judiciais que buscam o reconhecimento do direito à nomeação de candidatos aprovados em cadastro de reserva quando ajuizadas dentro deste prazo.
	8. Porém, de acordo com a informação agora revelada, houve ação judicial cautelar preparatória (Processo 00951.2014.241.18.00-6) proposta antes do vencimento da validade do concurso público. Nesse contexto, inexiste qualquer ilegalidade. Embora a nomeação tenha se dado em período posterior à validade do certame, é certo que foi buscada judicialmente ainda no prazo nele previsto.
	9.  A sentença que ordenou a contratação em tela se deu, portanto, em conformidade com a orientação do STF.
	10. É certo que este Tribunal tem se orientado no sentido de que "a expiração do prazo de validade de concurso público constitui óbice intransponível ao registro pelo TCU de atos de admissão efetuados posteriormente a essa data, devendo, no entanto, ser assegurada a produção dos efeitos das admissões enquanto subsistir decisão judicial favorável aos interessados" (Acórdão 1106/2020-TCU-Plenário, Relator: Ministra Ana Arraes, 2.805/2019 - 2ª Câmara, Relatora: Ministra Ana Arraes e 7.427/2016 - 1ª Câmara, Relator: Ministro Bruno Dantas, entre outros) . Observo, no entanto, que essa jurisprudência foi erigida fundamentalmente a partir das análises de admissões efetuadas pela Empresa Brasileira de Correios e Telégrafos (ECT) e que decorreram de decisão judicial dotada de especificidades que a distinguem da sentença presente nestes autos.
	11. No voto condutor do primeiro desses arestos, a Relatora consignou que:
 " (...) a Justiça do Trabalho não determinou objetivamente a contratação de nenhum candidato em específico, tampouco indicou o quantitativo de vagas reservadas no certame e muito menos as qualificou: antes, simplesmente estendeu o prazo de validade 'até que se alcance o número de contratações necessárias, de forma a reduzir as contratações temporárias às situações efetivamente emergenciais e de duração reduzida' (cf. sentença de primeiro grau proferida em 19/11/2014) ."
	12. E, posteriormente, arrematou: "portanto, o que se tem, concretamente, é um concurso público cuja vigência, em sua plenitude, já se estende por nove anos, sem nenhum sinal de solução no horizonte".
	13. O voto condutor do Acórdão 3503/2016-TCU-Primeira Câmara (Relator: Ministro Benjamin Zymler) , mencionado como precedente na discussão que conduziu ao já mencionado Acórdão 1106/2020-TCU-Plenário, demonstrou preocupação com a possível irreversibilidade das contratações, na hipótese de revogação da ordem judicial, a partir do registro efetuado por esta Corte:
"De fato, uma vez registrados os atos, seria defeso à origem, mesmo na hipótese de reforma da sentença trabalhista, desconstituí-los unilateralmente. É que, tratando-se de atos complexos, também o TCU teria de participar do eventual desfazimento das admissões, consoante pacífica jurisprudência do Supremo Tribunal Federal (STF) , talhada em sua Súmula 6 (...) ".
	14. A justificada precaução consignada naquele voto não se mostra aplicável ao ato de admissão agora apreciado, uma vez que a sentença que ordenou a contratação já transitou em julgado.
	15. É certo também que o TCU tem se posicionado da mesma forma em situações diversas da verificada na Empresa Brasileira de Correios e Telégrafos, mas que também não se amoldam ao presente caso.
	16. Refiro-me, por exemplo, ao Acórdão 9441/2021-TCU-Primeira Câmara, Relator Ministro Augusto Sherman. Tratou-se, na oportunidade, de ato de admissão emitido por Furnas Centrais Elétricas, com base em acordo homologado judicialmente, mas efetivado (o ato de admissão) após o prazo de validade do concurso. O precedente, portanto, é distinto do que se aprecia neste momento, visto inexistir, naquele caso, provimento judicial determinando expressamente a admissão de determinado candidato. A situação constante destes autos é significativamente distinta deste precedente, uma vez que decorre de decisão judicial com contornos perfeitamente delimitados e favorável apenas ao interessado.
	17. Já no TC Processo 039.967/2021-2, de minha relatoria, apreciou-se ato de admissão no Banco do Nordeste do Brasil após o prazo de validade do concurso, todavia em atenção a sentença judicial não transitada em julgado.
	18. Portanto, o ato de admissão ora apreciado se distingue, essencialmente, das jurisprudências mencionadas porque decorre de ação judicial: (i) de escopo restrito; (ii) desprovida do caráter de generalidade; (iii) impetrada dentro do prazo de validade do concurso; e (iv) transitada em julgado.	 	19. Considero que essas condições, que consolidam a irreversibilidade da contratação, conduzem à conclusão de não haver razões para que o Tribunal deixe de considerar o ato legal, ordenando seu registro.
	20. Por fim, registro que sigo precedentes que se amoldam perfeitamente à situação examinada neste processo. Cito, em particular os Acórdãos 11.551/2021 e 1.010/2022, ambos da 1ª Câmara e de minha relatoria.
	Ante o exposto, VOTO por que o Tribunal adote a minuta de acórdão que ora submeto a este Colegiado.
TCU, Sala das Sessões, em 10 de maio de 2022.
JORGE OLIVEIRA 
Relator